【裁判字號】    90,易,1319
【裁判日期】    920123
【裁判案由】    詐欺
【裁判全文】
臺灣彰化地方法院刑事判決                          九十年度易字第一三一九號
    公  訴  人  臺灣彰化地方法院檢察署檢察官
    被      告  子○○  男  四.
    被      告  辛○○  女  四.
    選任辯護人  陳青來律師
右列被告因詐欺案件，經檢察官提起公訴（八十九年度偵續字第四八號），本院判決
如左：
    主      文
子○○連續以詐術得財產上不法之利益，處有期徒刑參月，如易科罰金，以參佰元折
算壹日。緩刑參年。
張豔麗連續意圖為自己不法之所有，以詐術使人將本人之物交付，處有期徒刑壹年。
緩刑參年。
    事      實
一、張豔麗於民國八十五年二月二十日起，自任會首，以每個月為一期，採內標制招
    募每會一萬元，共計三十期之民間互助會，至八十六年中旬，因部分互助會成員
    未如期繳付互助會會款，且另有債務人積欠張豔麗借款未還，兼以張豔麗本身資
    金周轉不靈，致其負債累累，遂自第二十三期以後（即自八十六年六月二十日起
    ）停標，當時尚有八名活會會員有待張豔麗退還會款。張豔麗為籌措還債之財源
    ，雖已明知無資力可供舉債借款，惟仍基於意圖為自已不法所有之概括犯意，透
    過其參與「中華日健多層次傳銷組織」之關係，向不知情之同事佯稱要募集稻穀
    互助會（約定採內標制，自八十六年起每年農曆六月二十日及十月二十日競標，
    至九十二年農曆十月二十日止，連會首在內共十四會），使不知情之同事及朋友
    莊素芬、丙○○、乙○○、丑○○、庚○、顏厚珠、孫東煌、甲○○、鄭寶珠、
    丁○○、廖碧霞、己○○、莊美秀等十三人陷於錯誤，同意參加該互助會。鄭豔
    麗即以會首之身分，向各會員收取八十六年六月二十日之第一期會款，每人繳付
    新台幣（下同）三萬七千八百元。第二期（即同年農曆十月二十日）競標時，係
    由己○○以標息五百七十二斤（即相當新台幣七千二百零七元）得標，鄭豔麗再
    度向活會會員各收取三萬零五百九十三元，惟鄭豔麗以其與己○○之間有債務糾
    葛及退還己○○第一期會款為由，未將得標金交付己○○而全數留供已用，而未
    將上情告知其餘會員。至第三期（即八十七年農曆六月二十日）競標前，鄭豔麗
    因知無以為繼而宣布倒會，各會員始知受騙。張豔麗復於八十六年間因知悉會員
    顏厚珠另有參加陳慶忠募集之稻穀互助會（自八十五年農曆十月二十日至九十三
    年十月二十日止，每年六月二十日及十月二十日競標，每次由二名會員得標），
    而當時顏厚珠尚屬該互助會之活會會員，張豔麗乃向不知情之顏厚珠借名標會，
    使顏厚珠陷於錯誤，同意張豔麗以其名義於八十六年農曆六月二十日順利標取會
    款總計六十萬元（標息為三百六十多斤），惟張豔麗只繳納一次死會會款，以便
    順利取得其所招募之前述互助會第二期會款後，即不再續繳，且至八十七年間宣
    稱其所招募之前述互助會必須倒會，顏厚珠方知受騙。
二、張豔麗之夫子○○於八十七年一月十六日起至同年十月十二日止，明知家庭財務
    狀況惡化已無支付能力，惟為維持中古車行之營運，仍意圖為自已不法所有之犯
    意，先後多次將車行內之車輛送往戊○○所經營之聯鑫汽車服務廠修理，使不知
    情之戊○○誤信其會如其付款，而提供修車之服務。嗣子○○獲取修車利益後，
    對所積欠之修理費八萬餘元遲遲未還，戊○○始知受騙。
三、案經甲○○、癸○○、寅○○、丁○○、庚○、丑○○、乙○○、丙○○、戊○
    ○訴由台灣彰化地方法院檢察署檢察官偵查起訴。
    理      由
一、被告張豔麗固坦承於八十六年農曆六月二十日募集右述稻谷互助會，至八十七年
    時宣布倒會，及於八十六年間向顏厚珠借名標取他人所招募之互助會，嗣未能如
    期繳付會款等情不諱，而被告子○○亦坦承於右述時間將車輛送往告訴人戊○○
    之修車廠修車而未繳付車款，惟被告二人否認有詐騙之主觀犯意，被告張豔麗辯
    稱：其曾幫助會員己○○開設薑母鴨店，並代為支付店面設備、裝潢所需之款項
    ，且其與己○○約定由己○○標取會款以償還其代為支付之費用，故其於己○○
    得標後並未將會款交付己○○，惟己○○未依約繳付死會之會款，使其所成立之
    互助會無法繼續維持，只好宣布停標，非其所得預見；又其向告訴人顏厚珠借標
    而參與陳慶忠所成立之互助會，係出於顏厚珠之請託，因顏厚珠向其表示有財務
    因難無法跟會，才商請其承擔成為陳慶忠互助會之會員云云，被告子○○則推稱
    所有中古車行財務均係由其妻即張豔麗在處理，其對於車輛送修均不知情等語。
    經查：
（一）犯罪事實一部分：
      被告張豔麗先後於八十五年、八十六年間成立犯罪事實欄所述之互助會，其於
      八十五年之互助會停標後，緊接著於八十六年中旬再度成立稻穀互助會，除首
      期會款由被告張麗艷收取外，第二期以己○○名義得標而收取之得標金額，實
      際上亦為被告張豔麗所使用而未交付己○○，又被告張豔麗曾借用告訴人顏厚
      珠之名義標取陳慶忠之互助會，收取得標金六十萬元後皆未能依約繳付死會會
      款等情，均業據被告張豔麗自承在案，核與告訴人等人於偵、審中指述相符，
      並有相關互助會之契約書在卷可稽，此部分之事實足以認定（查被告子○○並
      未參與互助會之成立及運作，詳如後述）。被告張豔麗雖對於主觀犯意有前述
      之辯解，惟查：
  １、被告於本院調查時承認：「八十六年中旬時，別人欠我一百多萬，我欠別人五
      、六十萬，當時我身體不好，所以也沒有錢償還那五、六十萬元」等語（見九
      十年十二月十七日訊問筆錄）；再查被告對於八十五年所募集之互助會無以為
      繼之原因，則以辯護狀說明：「係因死會會員李美琴、王國全、鄭在能、陳世
      元等四人共積欠會款三十七萬元而停標（其中李美琴欠五萬元，王國全欠二萬
      元、鄭在能因突然罹患精神分裂致無法續繳，欠十八萬元，陳世元欠十二萬元
      ），復因陳世元另外積欠被告二十萬元，魏仙笑（原名卯○○）積欠三十五萬
      四千元，謝麗娟積欠二十三萬元，錢建宏積欠四萬九千元，總計被倒債一百二
      十萬三千元，以致停標」等語（見九十年十一月二十八日答辯狀）；另查被告
      張豔麗承認八十五年間所招集之互助會至八十六年倒會時，尚有八名活會會員
      沒有清算，當時對於該八名活會會員亦負有債務等語。由上述被告張豔麗之供
      述綜合觀之，足認被告張豔麗於八十六年農曆六月二十日，再度招募稻穀互助
      會時，其財務狀況確已不佳，且有大筆資金需求，客觀上足認有犯罪動機。且
      觀諸被告於八十六年間收取首期會款及第二期會款供已使用後，隨即於第三期
      競標前宣布倒會，且於八十六間借用會員顏厚珠名標取陳慶忠募集之互助會，
      隨後亦未能每次繳付會款等情形，益徵被告張豔麗在預期資金缺口無法填補之
      情形下，為圖支應一時之需，乃以自已名義於八十六年間召集互助會，且向告
      訴人顏厚珠借名標會，致使其他活會會員及顏厚珠在不知情之狀況下交付會款
      及同意借標，而受有損失，足見被告張豔麗主觀上顯有詐欺之意圖。
  ２、被告張豔麗雖辯稱其與證人己○○有前述債務互抵之約定，而相約由證人己○
      ○標取會款償還被告張豔麗，故死會會款應由己○○自行負擔云云，惟查：證
      人己○○於偵查中供稱：「我於八十六年十月標到會款時，我要拿會錢，她（
      即被告張豔麗）說要把我的會吃回去，只願把我已繳付之頭期會款還我，若不
      讓她吃回去，她也沒有錢給我」等語（見八十八年度偵字第七九六一號卷宗第
      三十五頁），是依證人己○○所言，被告張豔麗係事後才告知證人己○○得標
      金無法交付，亦未提及二人之間有何債務互抵之約定，與被告張豔麗所辯不同
      ，嗣經本院多次傳喚證人己○○，惟證人己○○均能未到庭與被告對質，故無
      法直接確認二人間是否有債務關係。惟依被告所聲請傳喚之證人壬○○於本院
      調查時之證詞，雖有部分與被告張豔麗之辯解相符，惟查證人壬○○對於詳細
      情形均避重就輕，答稱不清楚或忘記了等語，且表示出庭當日被告張豔麗會還
      她一萬元等情，應認其證言非可遽信。衡諸被告張豔麗已自承當時財務狀況不
      佳，何以仍有餘力幫忙證人己○○代墊大筆開店設備支出，實難以理解。故被
      告張豔麗辯稱因證人己○○未繳死會會款，至互助會無以為繼云云，亦難採信
      。至於被告張豔麗辯稱因為告訴人顏厚珠無力跟陳慶忠之互助會，方主動請其
      代為承擔該會而參與競標之辯詞，則為告訴人顏厚珠所否認，其表示當初係被
      告張豔麗說有資金需求而主動商請借標的等語，參諸前述證據顯示被告於八十
      六年間既已負債累累，應認告訴人顏厚珠所言堪以採信，而被告所辯應係卸責
      之語，亦非可採。
（二）犯罪事實二部分，業據告訴人戊○○指述甚詳，並提出相關修車費用請款單明
      細資料附卷可憑。查被告子○○坦承其為中古車行之負責人，亦參與車行之經
      營等語，應認被告子○○對於車行內車輛之性能、狀況知之甚詳，是其對於車
      輛送修一事自難諉為不知。又被告子○○與被告張豔麗雖名義上已經離婚，惟
      至今仍共同居住，均經被告二人所承認，故被告子○○於八十七年間，對於家
      中財務狀況已經惡化，負債累累難以給付修車費用等情應有認識，是其辯稱對
      於送修車輛未能繳付車款均不知情云云，復將車行財務經管之責任，全部推諉
      由被告張豔麗承擔之供述，應認係事後卸責之詞，不足採信。
（三）綜上所述，本件事證明確，被告子○○、張豔麗之犯行堪以認定。
二、核被告張豔麗招募互助會及借名標會詐取會款之所為，係犯刑法第三百三十九條
    第一項之詐欺取財罪；被告子○○詐欺獲取車輛維修之利益，係犯同條第二項之
    詐欺得利罪，至公訴人認被告子○○所犯係同法第一項（贅載第二款）之詐欺取
    財罪嫌，應有誤會，本院依法變更起訴法條。又被告張豔麗所為如「犯罪事實一
    」所記載之二次詐欺犯行，與被告子○○所犯如「犯罪事實二」所記載之詐欺犯
    行，均時間緊接，犯罪構成要件亦均相同，顯各係基於概括之犯意反覆為之，俱
    為連續犯，應各論以一罪，並依法加重其刑。爰審酌被告張豔麗詐取之金額達一
    百四十餘萬元，對象眾多，惟其犯後力求和解，除告訴人甲○○外，與其他告訴
    人均已達成和解（有各該和解書、付款證明在卷可稽），及參酌被告子○○詐取
    之利益約八萬餘元，已與告訴人戊○○達成和解（業據告訴人戊○○到庭證述屬
    實）等一切情狀，各依被告二人之犯罪情節，分別量處如主文所示之刑。又被告
    子○○於犯罪行為後，刑法第四十一條已於九十年一月四日修正，並於九十年一
    月十日經總統公布，於九十年一月十二日生效，修正前刑法第四十一條規定：「
    犯最重本刑為三年以下有期徒刑以下刑之罪，而受六月以下有期徒刑或拘役之宣
    告，因身體、教育、職業或家庭之關係，執行顯有困難，得以一元以上三元以下
    折算一日，易科罰金」，修正後則改為：「犯最重本刑為五年以下有期徒刑以下
    之刑之罪，而受六個月以下有期徒刑或拘役之宣告，因身體、教育、職業、家庭
    之關係或其他正當事由，執行顯有困難者，得以一元以上三元以下折算一日，易
    科罰金。但確因不執行所宣告之刑，難收矯正之效，或難以維持法秩序者，不在
    此限。」，經新舊法比較，修正之新法較有利於被告子○○，依刑法第二條第一
    項前段之規定，應適用裁判時之新法，爰併就被告子○○所受有期徒刑宣告之部
    分，諭知易科罰金之折算標準。末查：被告二人前未曾受有期徒刑以上刑之宣告
    ，有台灣高等法院被告前案紀錄表一紙在卷可參，且犯後態度良好，已與大部分
    之告訴人達成和解，目前仍有待被告二人繼續依和解之內容償付欠款，應認被告
    二人歷此事件已知所警惕，信無再犯之虞，爰均宣告緩刑三年，以啟自新。
三、公訴意旨另以：被告子○○與張豔麗於八十五年二月二十日起共同招攬互助會，
    由張豔麗出名擔任會首，共三十期，每期會款一萬元，至第二十會（即八十六年
    六月二十日）時，被告張豔麗向互助會會員佯稱有二個會員無力繼續繳付會款，
    必須停標，因認被告此部分亦涉有詐欺罪嫌等語。經查：被告張豔麗否認在八十
    五年招集互助會時即有預謀倒會，供稱後來資金周轉不靈係因被多人倒會及欠債
    不還所致（詳前述辯詞），並請求傳訊其債務人魏仙笑（原名卯○○）、謝采蓁
    （原名謝麗娟）、陳世元等人說明。經本院先後多次傳訊上述證人，僅證人魏仙
    笑到庭，其證稱向被告借款之時間係在八十六年五、六月以後等語，並非在停標
    之前，是應與被告停標之原因無關，惟查：被告張豔麗自稱當時已經有二十一名
    會員得標，扣除其會首身分，僅餘八名活會會員未得標，且提出各會員得標金額
    明細（見九十一年十一月十三日辯護狀），雖與公訴人認該會進行至「第二十會
    」時倒會等情略有出入，惟被告於八十六年間宣告倒會時，該互助會既已進行一
    年又四個月，無法顯示被告於八十五年間召集互助會之時已有倒會之預謀，亦無
    法查知被告張豔麗起會時之財務狀況而佐證其有詐欺動機，公訴人遽認被告張豔
    麗所召募之此一互助會亦出於詐欺之意圖，尚有未洽，應認此部分犯罪事實不能
    證明。又公訴人雖認為被告子○○就合會詐欺之犯行，亦與被告張豔麗互有犯意
    之聯絡及行為之分擔，屬共同正犯，惟被告子○○堅決否認有此部分之犯行，辯
    稱所有互助會之招募都是被告張豔麗所主導成立，其未曾幫忙或參與等語。經查
    ：被告張豔麗供稱其所成立之互助會，均係向其所屬中華日健多層次傳銷組織（
    此係經銷復健器材之機構）之成員所招募等語，核與證人壬○○證述情形相符，
    而告訴人癸○○、顏厚珠、乙○○亦證稱：「互助會係以張豔麗之名義起會，她
    先生沒有」（見本院九十年十二月十七日訊問筆錄），證人乙○○並供稱會錢均
    是親自拿給被告張豔麗，有些沒有到的人會託其代為轉交給被告張豔麗等語。衡
    諸一般民間互助會之成立，常係建立在會員彼此間信任之基礎上，而被告張豔麗
    為中華日健組織之成員，與告訴人間有上述同事情誼，足見被告張豔麗自稱主導
    互助會之成立及運作，應可憑信。至於被告二人雖自承目前仍居住在一起，而告
    訴人顏厚珠則證稱看見被告夫婦之感情很好等語，惟夫妻之間對於彼此財務經營
    方式未必均有介入或參與，是以公訴人認被告子○○與被告張豔麗間有犯意之聯
    絡及行為之分擔，仍嫌速斷，應認被告子○○此部分之犯罪嫌疑尚有不足。綜上
    ，公訴人認為被告張豔麗於八十五年間成立之互助會涉有詐欺罪嫌，及認為被告
    子○○共同涉嫌互助會詐欺之部分，雖均不足以證明，惟此部分如成立犯罪，依
    公訴意旨亦有連續犯之裁判上一罪關係，故不另為無罪之諭知，附此敘明。
據上論斷，應依刑事訴訟法第二百九十九條第一項前段、第三百條，刑法第二條第一
項前段、第五十六條、第三百三十九條第一項、第二項，第四十一條第一項前段、第
七十四條第一款，罰金罰鍰提高標準條例第一條前段、第二條，判決如主文。
本案經檢察官陳茂亭到庭執行職務。
中      華      民      國    九十二    年      一      月    二十三    日
                              臺灣彰化地方法院刑事第三庭
                                    審判長法官   余   仕   明
                                    法      官   李   雅   俐
                                    法      官   黃   玉   齡
右正本證明與原本無異。
如不服本判決，應於判決送達後十日內，向本院提出上訴狀( 須附繕本 )。
告訴人或被害人對於判決如有不服具備理由請求檢察官上訴者，其上訴期間之計算係
以檢察官收受判決正本之日期為準。
                                   法院書記官    許   騰   云
中      華      民      國    九十二    年      一      月    二十三    日
中華民國刑法第三百三十九條：
意圖為自己或第三人不法之所有，以詐術使人將本人或第三人之物交付者，處五年以
下有期徒刑、拘役或科或併科一千元以下罰金。
以前項方法得財產上不法之利益或使第三人得之者，亦同。
前二項之未遂犯罰之。


司法院資訊處製作；財團法人民間司法改革基金會備份。
